【裁判字號】    94,訴,710
【裁判日期】    951228
【裁判案由】    偽造文書
【裁判全文】
臺灣士林地方法院刑事判決              94年度訴字第710 號
公  訴  人  臺灣士林地方法院檢察署檢察官
被      告  甲○○
上列被告因偽造文書案件，經檢察官提起公訴（94年度偵字第29
84號），本院於準備程序進行中，被告就被訴事實為有罪之陳述
，本院合議庭裁定由受命法官獨任進行簡式審判程序並判決如下
：
    主  文
甲○○行使偽造私文書，足以生損害於公眾及他人，處有期徒刑
拾月。
民國93年1 月13日「乙○○」汽車過戶登記書原車主名稱欄上偽
造之「乙○○」署押壹枚及汽車各項異動登記書車主名稱欄上偽
造之「乙○○」署押壹枚均沒收。
    事  實
一、甲○○係設於臺北市○○區○○路4 段242 號「悍將汽車商
    行」之負責人，該汽車商行以經營進口車輛之買賣為業，甲
    ○○前曾數度與乙○○合作，遇資金不足時，即約定由乙○
    ○出資先行將車輛買下，嗣甲○○以高價將車輛轉賣後，2
    人再平分價差，乙○○並交付國民身分證及印章予甲○○以
    辦理車輛過戶手續。民國93年1 月12日，乙○○為供己用，
    以新臺幣（下同）5 百萬元向甲○○購買車號5500-DJ 號進
    口自小客車1 輛，嗣該車因避震器故障，乙○○遂將車輛送
    回車行維修，並與甲○○簽立維修協議書1 份。詎甲○○意
    圖為自己不法之所有，明知該車係乙○○購買留供己用之車
    輛，竟未經乙○○同意將該車佔為己有，再以580 萬元將車
    輛轉賣予李秋祥，復於93年1 月13日，盜用乙○○之國民身
    分證影本、印章、牌照登記書，利用不知情之代辦人員，於
    同日持乙○○之身分證及印章，前往臺北市○○區○○路5
    段80號交通部公路總局臺北區監理所，接續偽填「乙○○」
    之名字於車號5500-DJ 號進口自小客車之汽車過戶登記書原
    車主名稱欄及汽車各項異動登記書之車主名稱欄上，並接續
    蓋用乙○○之印章於汽車過戶登記書及汽車各項異動登記書
    ，偽造以「乙○○」名義申請登記之汽車過戶登記書及汽車
    各項異動登記書私文書，再持之向前開監理處行使，申請辦
    理過戶，使承辦過戶審核之公務員於職務上所掌管之前述汽
    車過戶登記書及汽車各項異動登記書審核欄上蓋章核准，將
    此不實之汽車過戶移轉事項登載於汽車過戶登記之公文書上
    ，而將乙○○所有車號5500-DJ 號進口自小客車辦理過戶至
    李秋祥名下，甲○○並將所得款項挪作他用，足以生損害於
    公路監理機關對車籍管理之正確性及乙○○本人。
二、案經乙○○訴由臺北市政府警察局士林分局報請臺灣士林地
    方法院檢察署檢察官偵查起訴。嗣本院於準備程序進行中，
    被告就被訴事實為有罪之陳述，經本院合議庭裁定由受命法
    官獨任進行簡式審判程序。
    理  由
一、上揭事實，業據被告甲○○於本院審理時自白不諱（見本院
    95年5 月18日、同年11月30日審判筆錄），復經證人即告訴
    人乙○○指證歷歷，並有交通部公路總局臺北區監理所北監
    車字第0950074758號函附之汽車過戶登記書與汽車各項異動
    登記書（附於本院卷內）及牌照稅繳款書、協議書、取款條
    、匯款單、車籍作業查詢結果附卷可稽，足見被告之自白與
    事實相符。不知情之代辦人員接續偽簽「乙○○」之署名、
    盜用印章，偽造汽車過戶登記書及汽車各項異動登記書之私
    文書，持向監理處行使辦理過戶手續，自足以生損害於公路
    監理機關對車籍管理之正確性及乙○○本人，至為灼然。本
    件事證明確，被告犯行堪以認定，應依法論科。
二、按汽車過戶登記應由讓與人與受讓人共同填具汽車過戶登記
    書，向公路監理機關申請，並應繳驗左列證件：一、原領之
    汽車新領牌照登記書車主聯。二、行車執照。公路監理機關
    於審核各項應備證件相符後，即予辦理過戶登記，換發新行
    車執照。再按汽車變更登記，應由汽車所有人填具異動登記
    書，檢同行車執照及原領之汽車新領牌照登記書車主聯，向
    公路監理機關申請。公路監理機關於審核各項應備證件相符
    後，即予辦理變更登記，換發新行車執照，道路交通安全規
    則第22條、第24條分別定有明文。是汽車過戶登記書係由移
    轉雙方填具申請，汽車異動登記書係由汽車所有人填具申請
    ，據以對該管公務員行使，以為申請辦理汽車過戶及異動登
    記之意，即屬私文書，且監理機關承辦人員查對申請人繳驗
    證件齊全，為形式審查後，即應准予登記。核被告甲○○所
    為，係犯刑法第216 條、第210 條行使偽造私文書罪、第21
    4 條使公務員登載不實罪、第335 條第1 項之侵占罪。被告
    利用不知情之代辦人員偽造「乙○○」之署名及盜用印章，
    偽造汽車過戶登記書及汽車各項異動登記書，持以行使向監
    理機關辦理不實之過戶手續，使上開公務機關於所掌公文書
    上為不實之登記，係間接正犯。被告盜用印章與盜用印文為
    不同之犯罪態樣，盜取他人之印章持以蓋用，當然產生該印
    章之印文，祇成立盜用印章罪，不應再論以盜用印文罪，亦
    非盜用印章行為為盜用印文行為所吸收（最高法院86年臺上
    字第3295號判例參照）。再盜用印章係偽造私文書之部分行
    為，又其偽造私文書之低度行為應為行使之高度行為所吸收
    ，均不另論罪。又被告先後兩次行使偽造私文書罪、使公務
    員登載不實文書罪之犯行，係於同日密切接近之時間點接續
    實施，侵害同一之法益，各行為之獨立性極為薄弱，依一般
    社會健全觀念，在時間差距上，難以強行分開，在刑法評價
    上，以視為數個舉動之接續施行，合為包括之一行為予以評
    價，較為合理，各屬接續犯，而為包括之一罪。
三、新舊法之適用：
    按被告行為後，刑法於94年2 月2 日修正公布，95年7 月1
    日施行，而刑法施行法亦於95年6 月14日增訂第1 條之1 。
    修正後刑法第2 條第1 項規定：「行為後法律有變更者，適
    用行為時之法律。但行為後之法律有利於行為人者，適用最
    有利於行為人之法律。」，係規範行為後法律變更所生新舊
    法律比較適用之準據法，於新法施行後，應適用修正後刑法
    第2 條第1 項之規定，為「從舊從輕」之比較（按此條項規
    定，僅係新、舊法之比較適用之宣示性指導原則，並非實體
    刑罰法律，自不生行為後法律變更之比較適用問題）。且比
    較時應就罪刑有關之共犯、未遂犯、想像競合犯、牽連犯、
    連續犯、結合犯，以及累犯加重、自首減輕暨其他法定加減
    原因（如身分加減）與加減例等一切情形，綜其全部罪刑之
    結果而為比較（最高法院95年第8 次刑事庭會議決議參照）
    。又比較適用最有利於行為人之法律，應就罪刑有關之一切
    情形，比較其全部之結果，而為一體之適用，不應一部分適
    用新法，一部分適用舊法（最高法院29年上字第964 號判例
    意旨參照）。經查：
  (一)按新修正刑法於95年7 月1 日施行之前，刑法分則編有關罰
    金刑之貨幣單位係銀元；且依刑法分則編應處罰金者，應適
    用罰金罰鍰提高標準條例第1 條之規定，亦即應按各該具體
    條文制定或修正之先後，定其罰金提高之倍數。惟被告行為
    後，刑法施行法增訂第1 之1 條，於95年6 月14日經總統公
    布，並自同年7 月1 日起施行；該條規定：「中華民國94年
    1 月7 日刑法修正施行後，刑法分則編所定罰金之貨幣單位
    為新臺幣。94年1 月7 日刑法修正時，刑法分則編未修正之
    條文定有罰金者，自94年1 月7 日刑法修正施行後，就其所
    定數額提高為30倍。但72年6 月26日至94年1 月7 日新增或
    修正之條文，就其所定數額提高為3 倍」。亦即自95年7 月
    1 日起，刑法分則編所定罰金之貨幣單位，由原來之銀元改
    為新臺幣；且94年1 月7 日刑法修正時，刑法分則編未修正
    之條文定有罰金者，自95年7 月1 日起，有關罰金之數額提
    高為30倍。本案被告所犯刑法第335 條第1 項之侵占罪、同
    法第214 條使公務員登載不實罪，皆有罰金刑之處罰，且自
    24年7 月1 日公布施行後，即未再修正，依增訂刑法施行法
    第1 條之1 之規定，其罰金以新台幣為單位，數額應提高30
    倍，此與修正前之罰金以銀元為單位，適用罰金罰鍰提高標
    準條例之結果應提高10倍者，對被告而言，並無不利（新臺
    幣與銀元之比例為1 ：3 ，換算結果，亦為30倍），依修正
    後刑法第2 條第1 項前段之規定，自應適用修正前之規定。
  (二)被告行為時之舊刑法第33條第5 款規定：「主刑之種類如左
    ：五、罰金：1 元以上。」，換算新臺幣後，為新臺幣3 元
    以上。惟被告行為後新刑法第33條第5 款係規定：「主刑之
    種類如下：五、罰金：新臺幣1 千元以上，以百元計算之。
    」，經比較修正前、後關於科處罰金刑之最低刑度規定，自
    應以被告行為時之舊刑法較有利於被告。
  (三)被告行為後，刑法第55條後段有關「犯一罪而其方法或結果
    之行為犯他罪名」之規定，於94年2 月2 日修正公布刪除，
    並自95年7 月1 日起施行，亦即修正後之刑法，已無牽連犯
    得論以裁判上一罪之情形，被告所犯之數罪，應按其具體情
    形論罪。查被告所犯上開侵占罪、行使偽造私文書罪、使公
    務員登載不實罪3 罪間，其行為、時間均屬各別獨立，被告
    行使偽造私文書目的在於使公務員登載不實及侵占告訴人之
    車號5500-DJ 號進口自用小客車，上開行為有方法、目的之
    牽連關係，若適用修正前之規定，顯較有利於被告，自應依
    修正後刑法第2 條第1 項前段之規定，適用修正前刑法第55
    條後段之規定，將上開數罪從較重之行使偽造私文書罪處斷
    。
  (四)綜合上述條文修正前、後之比較，揆諸前揭最高法院決議及
    修正後刑法第2 條第1 項規定之「從舊從輕」原則，修正後
    之規定並非較有利於被告，依修正後刑法第2 條第1 項前段
    規定，應整體適用行為時即修正前之刑法相關規定。
四、爰審酌被告之生活狀況正常、之前未曾受有期徒刑以上刑之
    宣告，有臺灣高等法院被告前案紀錄表附卷可按，素行良好
    、以偽造文書達到侵占之目的、侵占之金額高達500 多萬元
    、案發迄今已2 年，對於告訴人之催討，多次拖延，尚未與
    告訴人和解及犯罪後坦承犯行，態度良好等一切情狀，量處
    如主文所示之刑。另新修正刑法第57條關於科刑時應審酌之
    事項，其中修正後刑法第57條第7 款「犯罪行為人與被害人
    之關係」，係將修正前同條第8 款「犯人與被害人『平日』
    之關係」之「平日」一語刪除，擴大犯罪行為人與被害人在
    犯罪行為上之關係，亦屬科刑時應予考慮之標準，修正後同
    條第8 款並增列「犯罪行為人違反義務之程度」，此均屬法
    院就刑之裁量審認標準之明文化，非屬法律之變更（最高法
    院95年5 月23日第8 次刑庭會議決議亦同此意旨），自無新
    修正之刑法第2 條第1 項規定之適用，併此說明。
五、93年1 月13日汽車過戶登記書及汽車各項異動登記書上，所
    偽造之「乙○○」署押共2 枚，應依刑法第219 條規定宣告
    沒收。至偽造之汽車過戶登記書及汽車各項異動登記書，因
    被告已持向交通部公路總局臺北區監理所行使，並非為被告
    所有之物，故不宣告沒收。另被告盜用告訴人所交付之印章
    ，蓋用於前開登記文書上「乙○○」印文，並非偽造之印章
    、印文（最高法院48年度臺上字第113 號判例參照），自不
    得依刑法第219 條之規定宣告沒收，併予敘明。
據上論斷，應依刑事訴訟法第273 條之1 第1 項、第299 條第1
項前段，刑法第2 條1 項前段、第216 條、第210 條、第214 條
、第335 條第1 項、第219 條、修正前刑法第55條，修正前罰金
罰鍰提高標準條例第1 條前段，判決如主文。
本案經檢察官陳銘鋒到庭執行職務。
中    華    民    國    95    年    12    月    28    日
                  刑事第六庭法  官  黃潔茹
以上正本證明與原本無異。
如不服本判決應於判決送達後10日內向本院提出上訴狀。
                            書記官  柳瑞宗
中    華    民    國    95    年    12    月    28    日
附錄本案論罪科刑法條之依據：
中華民國刑法第210條
（偽造變造私文書罪）
偽造、變造私文書，足以生損害於公眾或他人者，處 5 年以下有
期徒刑。
中華民國刑法第214條
（使公務員登載不實罪）
明知為不實之事項，而使公務員登載於職務上所掌之公文書，足
以生損害於公眾或他人者，處3 年以下有期徒刑、拘役或5 百元
以下罰金。
中華民國刑法第216條
（行使偽造變造或登載不實之文書罪）
行使第 210 條至第 215 條之文書者，依偽造、變造文書或登載
不實事項或使登載不實事項之規定處斷。
中華民國刑法第335條第1 項
（普通侵占罪）
意圖為自己或第三人不法之所有，而侵占自己持有他人之物者，
處 5 年以下有期徒刑、拘役或科或併科 1 千元以下罰金。


司法院資訊處製作；財團法人民間司法改革基金會備份。
